【裁判字號】    94,訴,1086
【裁判日期】    950519
【裁判案由】    分割共有物
【裁判全文】
臺灣臺南地方法院民事判決              94年度訴字第1086號
原      告  乙○○
                        號
訴訟代理人  陳惠菊律師
複代理人    陳琪苗律師
被      告  甲○○○
                        號
上列當事人間請求分割共有物事件，本院於民國95年5月5日言詞
辯論終結，判決如左：
    主  文
兩造共有之坐落台南市○○區○○段一九七地號、同段一九八地
號、同段一九九地號土地三筆，合併分割如附圖台南市安南地政
事務所民國九十五年一月十九日複丈成果圖所示：編號Ｃ１面積
八三四點二五平方公尺、編號Ｃ２面積三七點六七平方公尺、編
號Ｃ３面積三四四點九五平方公尺分歸原告取得，編號Ｄ１面積
八四九點九四平方公尺、編號Ｄ２面積三七點三零平方公尺、編
號Ｄ３面積三二九點六五平方公尺分歸被告取得。
兩造共有之坐落台南市○○區○○段一一九七地號，分割如附圖
台南市安南地政事務所民國九十五年三月三十日複丈成果圖所示
：編號（Ａ）部分面積六三點五四平方公尺分歸被告取得，編號
（Ｂ）部分面積六三點五四平方公尺分歸原告取得，編號（Ｃ）
部分面積五八點八五平方公尺，由兩造按原應有部分比例保持共
有，設為道路供通行使用。
訴訟費用由被告負擔二分之一，其餘由原告負擔。
    事 實 及 理 由
一、原告起訴主張：
（一）坐落台南市○○區○○段1197地號土地（地目建，面積
      185.93平方公尺），坐落台南市○○區○○段197地號（
      地目田、面積674.60平方公尺）、同段198地號（地目林
      ，面積74.97平方公尺）、同段199地號（地目田，面積
      1684.19平方公尺）土地，共計4筆土地，均為兩造所共有
      ，原告及被告之應有部分均為2分之1。按各共有人得隨時
      請求分割共有物。又共有物分割之方法，不能協議決定者
      ，法院得因任何共有人之聲請，命為分配，民法第823條
      第1項、第824條第2項分別定有明文。兩造所共有上開土
      地4筆，依法並無不能分割之情形，且共有人間又無不能
      分割之約定，由於共有人間迄今無法達成分割之協議，原
      告自得提起訴訟，請求判決分割。
（二）按數宗共有土地併同辦理共有物分割者，不以同一地段、
      同一登記機關為限。土地登記規則第106條定有明文。依
      上開法條之規定，共有土地數筆縱未在同一地段、同一登
      記機關，可合併辦理共有物分割。而兩造共有坐落台南市
      安南區○○段197地號、同段198地號、同段199地號等3筆
      土地，為同一地段且相鄰之土地，自無不得予以合併後再
      為共有物分割之理。次按土地因合併申請複丈者，應以同
      一地段、地界相連、使用分區及使用性質均相同之土地為
      限。土地測量實施規則第224條定有明文。兩造共有上開
      土地，為同一地段、地界相連、使用分區及使用性質（均
      屬農業區）均相同之土地，依上述法條之規定，自得予合
      併後再為分割。
（三）至於分割方案，因考量上開共有土地中，其中坐落台南市
      安南區○○段1197地號土地，有部分已經被告營造有建築
      物坐落，至於坐落台南市○○區○○段197地號、同段198
      地號、同段199地號土地3筆，則係兩造分別種植農作物，
      且有實際分管之區域，因此請以原物分配，並按土地各共
      有人原占有使用範圍為分割。
二、被告則抗辯：
（一）對於原告主張坐落台南市○○區○○段1197地號土地（地
      目建，面積185.93平方公尺），坐落台南市○○區○○段
      197地號（地目田、面積674.60平方公尺）、同段198地號
      （地目林，面積74.97平方公尺）、同段199地號（地目田
      ，面積1684.19平方公尺）土地，共計4筆土地，均為兩造
      所共有，原告及被告之應有部分均為2分之1；又其中坐落
      台南市○○區○○段1197地號土地，有部分已經被告營造
      有建築物坐落，至於坐落台南市○○區○○段197地號、
      同段198地號、同段199地號土地3筆，則係兩造分別種植
      農作物，且有實際分管區域之事實不爭執。
（二）對於原告所主張坐落台南市○○區○○段197地號、同段
      198地號、同段199地號土地3筆合併分割，且依據兩造所
      占有使用種植農作物之範圍為原物分割之分割方案不爭執
      ，至於坐落台南市○○區○○段1197地號土地之分割方案
      ，因該土地之東邊位置，原有供通行之道路存在，且道路
      亦鋪設有柏油，分割方案應預留該3公尺之道路供通行，
      並由兩造平均分擔，並維持共有。
三、按各共有人得隨時請求分割共有物。但因物之使用目的不能
    分割或契約定有不分割之期限者，不在此限；又共有物分割
    之方法，不能協議決定者，法院得因任何共有人之聲請，命
    為分配，民法第823條第1項、第824條第2項分別定有明文。
    而查：
（一）原告主張坐落台南市○○區○○段1197地號土地（地目建
      ，面積185.93平方公尺），坐落台南市○○區○○段197
      地號（地目田、面積674.60平方公尺）、同段198地號（
      地目林，面積74.97平方公尺）、同段199地號（地目田，
      面積1684.19平方公尺）土地，共計4筆土地，均為兩造所
      共有，原告及被告之應有部分均為2分之1之事實，業據原
      告提出上揭土地登記謄本4份在卷為證，且為被告所不爭
      執在卷，自可信為真實。
（二）坐落台南市○○區○○段197地號、同段198地號、同段19
      9地號土地3筆，地目分別編定為田、林，土地使用分區均
      為農業區之情，有原告提出上開土地登記謄本3份、台南
      市政府都市發展局土地使用分區證明書1份在卷可據。又
      原告所請求分割之土地4筆，並無因法令規定或物之使用
      目的不能分割或契約約定有不分割之期限等情形，兩造又
      無法達成分割協議之事實，業據原告陳述在卷，且為被告
      所不爭執，從而，原告訴請分割系爭土地4筆，自屬有理
      由。另系爭土地中，坐落台南市○○區○○段197地號、
      同段198地號、同段199地號土地3筆相毗鄰之情，有原告
      提出地籍圖騰本在卷為據，又共有人及應有部分比例亦均
      相同，亦如前所述，則原告請求將坐落台南市○○區○○
      段197地號、同段198地號、同段199地號土地3筆合併分割
      ，於法亦無不合，應予准許。
四、至於分割方法，本院審酌如下：
（一）坐落台南市○○區○○段1197地號土地，北鄰約3公尺之
      私設巷道，東鄰約4公尺之私設巷道，且有部分私設巷道
      在上開土地東面，西鄰第三人所有之土地，南方面臨20公
      尺之十二佃路道路，東邊位置有一廢棄豬舍，西邊位置則
      有被告搭建之鐵皮2層樓房；至於坐落台南市○○區○○
      段197地號、同段198地號、同段199地號土地3筆，係相鄰
      之土地，台南市○○區○○段199地號土地北鄰20公尺公
      學路3段道路，3筆土地東、西面均與第三人土地之相鄰，
      台南市○○區○○段197地號土地南鄰水利用地，系爭3筆
      土地之使用現況分東西兩部分，西半部由被告種植甘蔗，
      東半部未種植農作物，其上雜草叢生之事實，業據本院現
      場勘驗屬實，有本院94年11月11日現場勘驗筆錄在卷可據
      ，復經本院囑託台南市安南地政事務所現場繪測，製有複
      丈成果圖1份在卷可證，又為兩造所不爭執在卷。系爭土
      地4筆，其上既有共有人所有之房屋坐落，且各共有人各
      自耕作占有使用之事實，為顧慮共有人於土地分割後所取
      得土地之發展性，自應以各當事人將來對於土地利用之最
      大經濟效益為目標，分割後之每一筆土地，形狀應以方正
      而完整，並與兩造個別使用之位置相符，以期利於開發使
      用，能夠增加土地利用之經濟效益，又不致於分割後須拆
      除已建築之房屋。
（二）坐落台南市○○區○○段197地號、同段198地號、同段19
      9地號土地3筆，既屬相鄰之土地，且均為兩造所共有，且
      應有部分均相同，則原告請求合併分割，自屬有理，又兩
      造就上開土地，既有各別種植占有之範圍，被告對於原告
      之分割方案亦不爭執，則本院認為原告所提出之分割方案
      ，即如台南市安南地政事務所95年1月19日複丈成果圖所
      示編號C1面積834.25平方公尺、C2面積37.67平方公尺、
      C3面積344.95平方公尺分歸原告取得，D1面積849.94平方
      公尺、D2面積37.30平方公尺、D3面積329.65平方公尺分
      歸被告取得，不僅共有人分得之土地形狀較完整，又與
      當事人占有使用事實相符，符合全體共有人之利益，爰判
      決如主文第1項所示。
（三）坐落台南市○○區○○段1197地號土地，西邊位置既有被
      告所有之鐵皮2層樓房，因此，西側位置以由被告取得為
      適宜，以免被告所有之建築物於分割後需拆除，東側部分
      則由原告取得，而原告亦同意西側位置由被告取得；另東
      側位置有鋪設柏油之巷道，被告主張應預留3公尺之道路
      供通行使用，並由兩造平均分攤道路用地，原告就被告之
      上開主張，亦表示可以接受，因此，本院認為被告所提分
      割方案，即如台南市安南地政事務所95年3月30日複丈成
      果圖所示編號（A）部分面積63.54平方公尺分歸被告取得
      ，（B）部分面積63.54平方公尺分歸原告取得，（C）部
      分面積58.85平方公尺，則由兩造按原應有部分比例保持
      共有，設為道路供通行使用，不僅共有人分得之土地形狀
      較完整，亦與各當事人占有使用事實相符，符合全體共有
      人之利益，爰判決如主文第2項所示。
五、結論：原告之訴為有理由，應依民事訴訟法第80條之1，判
    決如主文。
中    華    民    國    95    年    5    月    19    日
                  民事第三庭    法  官  陳杰正
以上正本係照原本作成。
如對本判決上訴，須於判決送達後20日內向本院提出上訴狀。
中    華    民    國    95    年    5    月    19    日
                                書記官  林賢慧


司法院資訊處製作；財團法人民間司法改革基金會備份。
